【裁判字號】    96,訴,400
【裁判日期】    970416
【裁判案由】    分割共有物
【裁判全文】
臺灣民事地方法院民事判決              96年度訴字第400號
原         告  甲○○
訴 訟 代 理人  鍾竹簧律師
被         告  丁○○
               戊○○
               庚○○
               丙○○
法 定 代 理人  乙○○
被告兼上2被告
法 定 代 理人  己○○
上列當事人間請求分割共有物事件，本院於民國97年04月02日言
詞辯論終結，判決如下：
    主  文
兩造共有坐落雲林縣斗南鎮○○段大東小段二一一之一地號土地
，應予分割如附圖所示：即
編號Ａ部分面積二八一平方公尺之土地，分歸被告庚○○、己○○、丙○○取得，並按應有部分各三分之一保持共有。
編號Ｂ部分面積九十九平方公尺及編號Ｅ部分面積一八一平方公
尺之土地，分歸被告戊○○所有。
編號Ｃ部分面積二八一平方公尺之土地，分歸原告甲○○所有。
標號Ｄ部分面積二八０平方公尺之土地，分歸被告丁○○所有。
訴訟費用由兩造按原應有部分比例負擔。
    事實及理由
一、被告丁○○經合法通知，未於最後言詞辯論期日到場，核無
    民事訴訟法第386 條各款所列情形，爰依原告之聲請，就該
    部分為一造辯論而為判決。
二、原告主張：
  (一)坐落雲林縣斗南鎮○○段大東小段211之1地號、面積1,122
    平方公尺土地（下稱系爭土地）為兩造所共有。應有部分為
    原告與被告丁○○、戊○○各有4分之1，被告庚○○、己○○、丙○○（下稱被告己○○等人）均各為12分之1。系爭
    土地並無因使用目的不能分割之情事，且兩造亦未定有不分
    割之協議，但就分割方法無從獲得協議，為此爰依民法第
    824 條規定，訴請就系爭土地予以裁判分割。並聲明：如主
    文第1項所示。
  (二)對被告等所為抗辯之陳述：就分割方案方面，如依被告等所
    主張，按比例將系爭土地劃分為四等分，則伊及被告戊○○
    現在居住使用之房屋，將會因占到其他共有人分得之土地，
    而都必須拆除，顯非適當。如依伊所提出如附圖所示修正後
    之甲案，被告戊○○、己○○等人及伊現在居住使用之房屋
    ，均可獲得保留，且被告戊○○尚可利用所分得之另一塊土
    地興建房屋當作店面，對眾人均無任何損失。
二、被告部分：
  (一)被告丁○○未於最後言詞辯論期日到庭，且未提出分割方案
    ，惟據其於之前期日到庭所為之陳述，主張：按應有比例為
    四等份之分割，佔用別人土地之人，要將房屋拆除，否則分
    到的土地就沒有用了。
  (二)被告戊○○部分：未提出任何分割方案，惟主張應分成四等
    份，稱：若因此必須拆除部分房屋，伊願意拆除。又，原告
    的房屋是靠在伊房屋牆壁建築，伊不要原告補貼使用牆壁的
    錢，伊要原告自己再另外建築牆壁。
  (三)被告庚○○、己○○、丙○○部分，亦未提出任何分割方案
    ，稱：伊及被告戊○○所有房屋，於民國68、69年即已蓋好
    。原告所有房屋原本是訴外人劉喜徹所有，當初訴外人劉喜
    徹蓋屋時，使用到被告戊○○房屋的牆壁時，並未得到戊○○的同意，如果原告要保留門牌號碼26之1 號建物，應該要
    補貼戊○○共同牆壁的錢。伊等同意按四等份方式分割，伊
    3 人部分繼續維持共有。
三、得心證之理由：
  (一)按各共有人，得隨時請求分割共有物，但因物之使用目的不
    能分割或契約定有不分割之期限者，不在此限；又分割之方
    法，不能協議決定者，法院得因任何共有人之聲請，命為以
    原物分配於各共有人；或變賣共有物，以價金分配於各共有
    人，民法第823 條第1 項、第824 條第2 項分別定有明文。
    原告主張系爭土地為兩造所共有，各共有人之應有部分如前
    所述，又兩造間就系爭土地並未訂有不分割之特約，系爭土
    地亦無因使用目的而不能分割之情形等事實，業據其提出土
    地登記謄本為證，並為到場之被告等所不爭執，應堪信為真
    實。而兩造間就系爭土地之分割方法既未能達成協議，揆諸
    前揭法條規定，各共有人自得隨時請求分割共有物，故原告
    訴請法院裁判分割系爭土地，即無不合，應予准許。
  (二)經本院依職權會同兩造及雲林縣斗南地政事務所測量人員勘
    驗現場結果，系爭土地上由西向東，分別坐落有三合院建物
    1棟，及門牌號碼分別為斗南鎮埤麻里埤麻25之3號、26之1
    號、26號之2樓建物3棟（下以門牌號碼代表各建物）。除屬
    被告丁○○所有之三合院建物，因屋況老舊，現無人居住外
    ；其餘3 棟2 樓建物，目前分別為原告、被告戊○○、己○○等人居住使用中。於26之1 號建物旁、26號建物前方空地
    上，面向馬路彎道部分，另有小廟宇1 間。系爭土地南側、
    東側，均與道路相連，交通堪稱方便等情，有本院96年04月
    27日勘驗筆錄1份、當日所攝現場照片4張、斗南地政事務所
    測量人員所繪土地複丈成果圖1 份在卷可稽。而原告所有坐
    落於系爭土地上、門牌號碼26之1號建物，係屬合法建物，
    並據原告提出建築改良物登記簿為證，自堪信為真實。
  (三)按諸法院裁判分割共有物，須斟酌各共有人之利害關係、使
    用情形、共有物之性質及價值、經濟效用、符合公平經濟原
    則，其分割方法始得謂為適當。又分割共有物固不受分管契
    約之拘束，惟盡量依各共有人使用現狀定分割方法，以維持
    現狀，減少共有人所受損害，當不失為裁判分割斟酌之一種
    原則（最高法院90年度台上字第1607號、82年度台上字第
    1990號判決參照）。本院審酌兩造之意願、土地整體之利用
    價值、並兼顧使用現狀及兩造間共有價值平等均衡原則，認
    應採取如附圖所示方案分割，其理由如下：
  1.被告等人雖一致主張，應將系爭土地依四等分方式分割，惟
    並未提出正式之分割方案供法院參考。經本院依職權函請斗
    南地政事務所，由南北方向四等份平均分配系爭土地，亦發
    現以此分割者，則原告依法取得之合法建物，即須面臨被拆
    除之命運，難以兼顧土地與現有建物之經濟價值，此有斗南
    地政事務所97年03月04日雲南地謄字第13400號複丈成果圖
    在卷可憑，難認以此分割係屬妥適。再者，如以被告戊○○
    房屋牆壁外緣為界，區分為東側、西側各一半再行細分，亦
    將因該作為基準之牆壁外緣線，並非剛好在系爭土地中線，
    致依此方案分割之土地面積大小，將與各共有人依應有比例
    所應分得之土地面積不合，而衍生共有人彼此間如何補償始
    屬合理之另一問題，而被告等亦均表示要分足持分，不願以
    補償之方式為之，故採取被告所說之方案亦有未妥。
  2.如依原告所提出如附圖所示之修正後甲案，則分割後不僅各
    共有人不需拆除現居住使用之任何建物，另行於分得位置重
    建新屋，而能兼顧系爭土地使用現狀。即被告戊○○亦可利
    用另分得、位於北面與道路連接之土地建築房屋，增加其應
    有部分土地之利用價值。可謂均無損害，而互蒙其利。故認
    依上開方案分割，對兩造均屬公平、合理，且符合系爭土地
    原用途，而能減少不必要之建物利益損失。又被告己○○等
    人業已陳明願就其分得部分，繼續維持共有，是爰判決如主
    文第1 項所示。
四、末按因共有物分割、經界或其他性質上類似之事件涉訟，由
    敗訴當事人負擔訴訟費用顯失公平者，法院得酌量情形，命
    勝訴之當事人負擔其一部，民事訴訟法第80條之1 定有明文
    。本件既係因共有物分割涉訟，核其性質，兩造本可互換地
    位，則原告提起本訴雖依法有據，然被告之應訴又係法律規
    定所不得不然，是本院認應由兩造依原應有部分之比例，平
    均分擔訴訟費用較為允洽。
五、因本案事證已臻明確，兩造其餘主張陳述及所提之證據，均
    毋庸再予審酌，附此敘明。
六、訴訟費用負擔之依據：民事訴訟法第80條之1。
中    華    民    國    97    年    4     月    16    日
                  民事第一庭法  官  黃瑞井
以上正本係照原本作成。
如對本判決上訴，須於判決送達後20日內向本院提出上訴狀。
中    華    民    國    97    年    4     月    16    日
                            書記官  徐基典


司法院資訊處製作；財團法人民間司法改革基金會備份。
